【裁判字號】    98,花易,56
【裁判日期】    980930
【裁判案由】    詐欺
【裁判全文】
臺灣花蓮地方法院刑事判決              98年度花易字第56號
公  訴  人  臺灣花蓮地方法院檢察署檢察官
被      告  甲○○
上列被告因詐欺案件，經檢察官聲請簡易判決處刑（98年度偵緝
字第165號、第168號），本院花蓮簡易庭認有刑事訴訟法第 451
條之1第4項但書之情形，不宜以簡易判決處刑，依刑事訴訟法第
452條之規定適用通常程序審理，並判決如下：
    主  文
甲○○無罪。
    理  由
一、公訴意旨略以：被告甲○○預見將金融機構帳戶之存摺、金
    融卡等物提供予他人使用，可能助長他人為掩飾詐欺所得犯
    罪之用，竟不違其本意，基於幫助詐欺之犯意，於民國97年
    11月26日前之某日將其向台新商業銀行花蓮分行（下稱台新
    銀行）申辦帳號00000000000000帳戶（下稱上開帳戶）之存
    摺、金融卡（含密碼）等物，以貨運之方式寄至新竹貨運公
    司屏東營運處交予不明之詐欺集團使用。嗣該詐欺集團由 1
    名自稱「張文傑」之不詳男子於97年11月26日以電話聯繫乙
    ○○，向乙○○謊稱其係東森購物台服務人員，因乙○○在
    東森購物台購物，電腦誤將付款方式設定為分期付款，需至
    自動櫃員機操作更改設定云云，致乙○○不疑有他而陷於錯
    誤，即於同日前往自動櫃員機依該詐欺集團之指示按鍵操作
    ，共匯款 2次、金額合計新臺幣（下同）10萬元至上開帳戶
    ，隨遭該詐欺集團提領得逞。因認被告所為係涉犯刑法第30
    條、第339條之幫助詐欺取財罪嫌云云。
二、按被告以外之人於審判外之言詞或書面陳述，除法律有規定
    者外，不得作為證據。又被告以外之人於審判外之陳述，經
    當事人於審判程序同意作為證據，法院審酌該言詞陳述或書
    面陳述作成時之情況，認為適當者，亦得為證據。當事人、
    代理人或辯護人於法院調查證據時，知有第159條第1項不得
    為證據之情形，而未於言詞辯論終結前聲明異議者，視為有
    前項之同意，刑事訴訟法第159條第1項、第159條之5分別定
    有明文。經查，被告甲○○於本院調查中對於被害人即證人
    乙○○於警詢時證述之證據能力，表示沒有意見，且迄於本
    案言詞辯論終結前亦未聲明異議，本院審酌其證述並無證明
    力明顯過低之瑕疵，參諸上開規定，認其於警詢時之證述具
    有證據能力。又本案認定事實所引用本件卷證所有之文書證
    據，公訴人及被告均未主張排除前開書證之證據能力，且迄
    於本院言詞辯論終結前均未表示異議，本院審酌前開書證並
    無不得作為證據之情形，均認為有證據能力，合先敘明。
三、次按犯罪事實應依證據認定之，無證據不得認定犯罪事實；
    不能證明被告犯罪者，應諭知無罪之判決，刑事訴訟法第15
    4條第2項、第301條第1項分別定有明文。又認定不利於被告
    之事實，須依積極證據，苟積極證據不足為不利於被告事實
    之認定時，即應為有利於被告之認定，更不必有何有利之證
    據；再認定犯罪所憑之證據，雖不以直接之證據為限，間接
    證據亦包含在內，然而無論直接證據或間接證據，其為訴訟
    上之證明，須於通常一般人均不致有所懷疑，而得確信其為
    真實之程度者，始得據為有罪之認定，倘其證明尚未達於此
    一程度，而有合理之懷疑存在時，事實審法院復已就其心證
    上理由予以闡述，敘明其無從為有罪之確信，因而為無罪之
    判決，尚不得任意指為違法（最高法院30年上字第816號、7
    6年臺上字第 4986號判例可資參照）。又刑法上幫助犯之成
    立，須行為人基於幫助正犯犯罪之意思，予正犯以精神上或
    物質上之助力而參與犯罪構成要件以外之行為，以助成正犯
    犯罪之實施為要件；果在外形上，可認為幫助，但對正犯之
    犯罪，無違法之認識，而欠缺幫助犯罪之故意，係基於其他
    原因，即難論以幫助犯（最高法院20年上字第1022號判例、
    88年度台上字第5848號判決意旨參照）。
四、經查，公訴人認被告涉有前揭幫助詐欺犯行，無非係以被告
    於警、偵訊時之供述、被害人即證人乙○○於警詢時之證述
    、匯款單及台新銀行函附被告之基本資料查詢單、客戶歷史
    交易清單等為其論據，訊據被告固坦承有將上開帳戶之存摺
    、金融卡及密碼交付與不詳姓名年籍自稱陳先生之成年男子
    之事實，惟堅決否認有何幫助詐欺之犯行，並辯稱：伊於97
    年11月24日下午看到報紙上有代辦銀行貸款的廣告，就打電
    話與自稱陳先生之男子連絡，陳先生要求伊將銀行存摺、金
    融卡及密碼拿到新竹貨運寄到屏東站「止銘發國際」，當天
    下午新竹貨運到伊住所收件，陳先生在27日又打電話給伊，
    要伊匯款 2萬元作為貸款的財力證明，但伊沒那麼多錢，伊
    於28日 9時30分許有匯4000元到陳先生指定的帳戶內，陳先
    生說會在當天15時30分將錢匯到伊的帳戶，並將之前的銀行
    存摺、金融卡寄回，但伊提前打電話給陳先生，對方電話顯
    示暫停使用，伊才知道受騙，到台新銀行辦理掛失，結果警
    察就來了等語。經查：
（一）被害人即證人乙○○於97年11月26日接獲詐欺集團成員之
      電話，佯稱乙○○在東森購物台購物，因電腦將付款方式
      設定為分期付款，需至自動櫃員機操作更正，致乙○○陷
      於錯誤，即於同日至自動櫃員機依詐欺集團成員之指示操
      作，而匯款10萬元至被告所有上開帳戶後，旋遭詐欺集團
      提領一空等情，業據被害人即證人乙○○於警詢時證述明
      確，並有自動櫃員機交易明細表2張、台新銀行97年12月1
      2日台新作文字第9718182號函檢附上開帳戶被告之基本資
      料查詢單、客戶歷史交易清單等在卷可稽，堪信為真實。
（二）至被告辯稱其於97年11月24日看報紙上代辦銀行貸款的廣
      告後，打電話與自稱陳先生之男子聯絡後，而於同日下午
      將上開帳戶之存摺、金融卡及密碼等物，委託新竹貨運公
      司寄送至屏東站的「止銘發國際」，又於同年28日匯款40
      00元到陳先生指定的帳戶內，作為貸款之財力證明，嗣發
      現遭騙後，即到台新銀行花蓮分行辦理掛失等語，業據被
      告提出報紙影本1紙、新竹貨運寄件人付款托運單原本1紙
      、臺灣中小企業銀行存款憑條影本 1紙等附卷可證，又被
      告於97年11月28日下午發現遭騙後，隨即到台新銀行花蓮
      分行欲辦理掛失時，經該銀行櫃員發現上開帳戶係警示帳
      戶後，通知員警到場處理等情，有被告於同日在花蓮縣警
      察局花蓮分局中華派出所製作之調查筆錄附卷可稽，則衡
      諸常情，若被告明知交付上開帳戶給詐欺集團成員係為詐
      騙他人使用，其何必於交付上開帳戶後不久即到銀行辦理
      帳戶掛失，還因此遭警帶回派出所製作筆錄，並且於當天
      匯款 4千元至詐騙集團成員指定之帳戶內，此舉顯與一般
      販售銀行帳戶牟利之情節有別，是被告辯稱係為辦理貸款
      而遭人設局詐騙等語，尚非無據，應為可採。
（三）又參以被告於案發當時僅有21歲，年紀尚輕，且未婚，只
      有高一肄業的學歷，此據被告供陳在卷，並有被告之國民
      身分證影本附卷可稽，足見其社會經驗不足，又因需錢孔
      急欲貸款，未經深思即以報紙上之廣告而聽從他人之指示
      ，交付上開帳戶之存摺、金融卡及密碼等物給詐騙集團，
      雖出於輕率，未善加保管金融帳戶，然究與販售交付銀行
      帳戶以幫助他人詐欺之犯意尚有不同，其對正犯之犯罪，
      並無認識，而欠缺幫助犯罪之故意，難論以幫助犯。又被
      害人即證人乙○○於警詢證述之被害情節及金錢匯入上開
      帳戶之部分，僅能證明其確有被詐欺之事實，但無從認定
      被告有幫助詐欺取財之故意，是詐騙集團成員以上開帳戶
      作為詐騙乙○○匯款之工具，實已超出被告原為貸款而交
      付存摺等物之用意，不能令被告就此詐欺行為負幫助之責
      ，是難遽以認定被告有幫助詐欺之不確定故意，應可確定
      。
五、綜上所述，被告之上開辯解並非全然不可信，無法排除被告
    係為辦理貸款而遭人騙取帳戶使用之可能，是公訴人之舉證
    ，仍有合理之懷疑存在，要難認定被告係本於幫助他人詐欺
    犯罪之故意，而交付帳戶供他人使用，此外，復無其他積極
    證據足資證明被告確有幫助詐欺犯意，殊難僅憑被告交付上
    開帳戶存摺等物與不明人士及被害人匯款至上開帳戶等情，
    遽認被告有幫助詐欺犯罪之共同認識，而以幫助詐欺罪相繩
    。本件不能證明被告犯罪，依首開說明，自應為被告無罪之
    諭知。
據上論斷，應依刑事訴訟法第301條第1項，判決如主文。
本案經檢察官吳毓靈到庭執行職務。
中    華    民    國    98    年    9     月    30    日
                  刑事第三庭審判長法 官  李世華
                                  法 官  湯國杰
                                  法 官  許乃文
以上正本證明與原本無異。
如不服本判決應於收受送達後10日內向本院提出上訴書狀，並應
敘述具體理由。其未敘述上訴理由者，應於上訴期間屆滿後20日
內向本院補提理由書 (均須按他造當事人之人數附繕本) 「切勿
逕送上級法院」。告訴人或被害人如對於本判決不服者，應具備
理由請求檢察官上訴，其上訴期間之計算係以檢察官收受判決正
本之日期為準。
中    華    民    國    98    年    9     月    30    日
                                  書記官


司法院資訊處製作；財團法人民間司法改革基金會備份。
